【裁判字號】    92,上訴,1525
【裁判日期】    921105
【裁判案由】    違反稅捐稽徵法等
【裁判全文】
臺灣高等法院臺中分院刑事判決                  九十二年度上訴字第一五二五號
    上  訴  人  臺灣彰化地方法院檢察署檢察官
    被      告  甲○○
右上訴人因被告違反稅捐稽徵法等案件，不服臺灣彰化地方法院九十二年度訴字第五
六八號，中華民國九十二年六月十日第一審判決（起訴案號：臺灣彰化地方法院檢察
署九十二年度偵字第五四四號），提起上訴，本院判決如左：
    主      文
上訴駁回。
    理      由
一、本案經本院審理結果，認第一審判決並無不當，應予維持，並引用第一審判決書
    記載之理由（如附件）。
二、臺灣彰化地方法院檢察署檢察官上訴意旨略以本件告訴人丙○○於偵查中堅稱伊
    於八十八、八十九年間因生病根本未上班，也未至鐶豐鋼鐵公司上班，八十三至
    八十七年間均在做捷運線工程，因九十一年其子服役，伊要申請補助，才知道被
    申報薪資，致無法申請，原審就此部分不利被告之證述未予調查，亦未於判決內
    交代不採納之理由，應有違誤，而提起上訴云云，然查告訴人丙○○除於原審法
    院九十二年五月二十七日訊問時證述伊有在鐶豐公司工作外，於本院亦再結證伊
    有於鐶豐公司工作，本案係誤會等語，有本院審理筆錄可參，而稅捐稽徵法第四
    十七條第一款之規定，係將納稅義務人之公司責任，基於刑事政策之考慮，於應
    處徒刑範圍，轉嫁於公司之負責人。於此情形而受罰之公司負責人，僅屬「代罰
    」性質。但茲所謂「公司負責人」，依該條款之規定，係指「公司法規定之公司
    負責人」，而公司法第八條第一項雖規定：「本法所稱公司負責人：在無限公司
    、兩合公司為執行業務或代表公司之股東；在有限公司、股份有限公司為董事」
    ，但第二項又規定：「公司之經理人或清算人，股份有限公司之發起人、監察人
    、檢查人、重整人或重整監督人，在執行職務範圍內，亦為公司負責人」。依上
    開規定，公司之經理人在執行職務範圍內，自亦為「公司法規定之公司負責人」
    ，仍為稅捐稽徵法第四十七條第一款之「代罰」對象，再細繹該條款之規定，參
    酌犯罪之處罰，除須具備構成要件相當性（行為侵害性，亦即行為要素）、行為
    之違法性（違法性）外，尚須具備行為之有責任（即責任要素，亦即有責性、歸
    責可能性）之刑事法理。因此該條款之「代罰」對象，應係指「符合公司法第八
    條規定之所謂公司負責人」，且須「實際參與公司業務執行之人」，二者兼備始
    可（參考最高法院八十六年度台上字第二五七０號判決意旨），商業會計法之商
    業負責人依法理亦應為同一解釋，況商業會計法第七十一條規定「商業負責人、
    主辦及經辦會計人員或依法受託代他人處理會計事務之人員有左列情事之一者，
    處五年以下有期徒刑、拘役或科或併科新台幣十五萬元以下罰金：一以明知為不
    實之事項，而填製會計憑證或記入帳冊者。」，亦以行為人明知不實而為登載為
    必要，經查本件鐶豐公司申報稅捐日期為九十年五月十五日，有營利事業所得稅
    結算申報書影本上中區國稅局收件章戳可參（他字卷第四十九頁），而被告因懲
    治盜匪條例案件，早於八十九年三月十五日即羈押於台中看守所，並經禁止接見
    通信，該盜匪案件經本院判處被告有期徒刑十年二月，於九十年二月二十一日確
    定，並於在押中移送執行，現仍執行中，此有法務部在監在押資料表及臺灣彰化
    地方法院檢察署刑案資料查註紀錄表各一份在卷可稽，並經本院調閱該刑事案件
    全卷查證屬實（本院八十九年度上訴字第二０五四號全卷），被告既早自八十九
    年三月十五日即在押，其間並一度禁止接見通信，顯已無法實際參與公司業務執
    行，揆諸前揭最高法院八十六年台上字第二五七０號判決要旨，縱仍屬公司登記
    負責人，然應已非稅捐稽徵法第四十七條之代罰對象，又被告既在押，然鐶豐公
    司卻仍能運作，顯然該公司另有執行業務之人，證人林印堂及林育帆於原審法院
    亦到庭證述：九十年一月要報稅時，因會計事務所之人催促，且當時甲○○已入
    獄，所以我們就沒有去詢問甲○○要將何人列入報稅名單之事，而由我們直接把
    相關人員之名單、印章送至會計事務所報稅等語，是本件亦無事證證明被告對鐶
    豐公司九十年間申報丙○○所得以扣抵公司稅額事有所明知，自亦難以商業會計
    法罪刑相繩，又被告於偵訊固曾一度供承「（是否你自己一人所為﹖）對」、「
    （是否有虛報丙○○之工資﹖）是」，惟於同日偵訊亦一再供承「（你入監服刑
    後，公司何人管理﹖）當時禁見，所以我完全不知道」、「（林印堂有無虛報賴
    之工資﹖）我不知道，公司有小姐管帳」、「（公司何人虛報賴薪資﹖）沒有」
    （詳他字卷九十二年三月十一日偵訊筆錄），同日偵訊供述前後已有不符，本院
    認被告或因本件可能牽涉其親友（鐶豐公司股東林育帆、林印堂分別係被告配偶
    及丈人，被告於偵訊亦曾供承伊僅掛名負責人），是可能一時有護承擔之意，
    致有上揭不利供承，應不足遽以認定被告罪責，而本件既無事證證明被告就申報
    丙○○薪資事有所明知及參與，其犯罪應屬不能證明，原審諭知無罪判決核無違
    誤，公訴人執持前詞指摘原審判決不當，核無可採，本件上訴無理由，應予駁回
    。
三、據上論斷，應依刑事訴訟法第三百七十三條、第三百六十八條，判決如主文。
本案經檢察官乙○○到庭執行職務。
中      華      民      國      九十二  年      十一    月      五      日
                                臺灣高等法院臺中分院刑事第五庭
                                      審判長法  官  袁  從  楨
                                            法  官  郭  同  奇
                                            法  官  姚  勳  昌
右正本證明與原本無異。
檢察官得上訴。
如不服本判決應於收受送達後十日內向本院提出上訴書狀，其未敘述上訴之理由者並
得於提起上訴後十日內向本院補提理由書（均須按他造當事人之人數附繕本）。
                                            書記官  洪  麗  華
中      華      民      國      九十二  年      十一    月      五      日
                                                                        Ａ


司法院資訊處製作；財團法人民間司法改革基金會備份。
